【裁判字號】    88,訴,1749
【裁判日期】    890411
【裁判案由】    偽造文書等
【裁判全文】
臺灣臺北地方法院刑事判決                      八十八年度訴字第一七四九號
    公  訴  人  臺灣臺北地方法院檢察署檢察官
    被      告  丁○○
                己○○
右列被告因偽造文書等案件，經檢察官提起公訴（八十八年度調偵字第二六三號），
本院判決如左：
    主  文
丁○○意圖為自己不法之所有，而侵占對於業務上所持有之物，處有期徒刑拾月。又
行使偽造私文書，足以生損害於公眾及他人，處有期徒刑陸月。應執行有期徒刑壹年
貳月。
己○○無罪。
    事  實
一、丁○○自民國（下同）八十二年五月間起（起訴書誤植為自八十四年三月三十日
    起），擔任設於臺北市○○街○段二０六號十樓健勝建設股份有限公司（下稱健
    勝公司）董事長兼總經理，職司處理公司事務、保管公司財物等工作。嗣因丁○○其後另在設於臺北市○○路○段四二七號四樓之翔元建設股份有限公司（下稱
    翔元公司）任職副總經理之職務，經由翔元公司董事長侯宗仁（不知情）之告知
    ，獲悉翔元公司亟需資金周轉調度，而開具支票代翔元公司代墊部分款項，導致
    自己之經濟狀況亦逐漸不良，為支應票款之兌現，竟意圖為自己不法之所有，將
    健勝公司於八十四年五月一日向台灣省合作金庫東台北支庫（下稱合作金庫）貸
    得，於八十五年七月二十六日辦理轉期之新台幣（下同）一千二百萬元之其中之
    八百萬元，於八十五年七月二十六日（公訴意旨誤載為八十六年間），在翔元公
    司上址內，將上開款項侵占入己得手，並陸續用以兌付丁○○簽發之支票票款或
    借予翔元公司調度金錢所用。丁○○復另行起意，明知健勝公司並未於八十六年
    四月二十一日上午十時召開臨時股東會及董事會，而己○○（另經判決無罪，後
    詳）、乙○○、辛○○及甲○○等人除不曾同意由己○○擔任健勝公司之董事長
    外，亦不曾同意丁○○使用其等之印章蓋用印文，竟於八十六年四月十日，在臺
    北市○○○路○段四二號二樓之壬○○會計師事務所內，利用不知情之會計師壬○○，製作健勝公司在上開時間舉行臨時股東會及董事會之議事錄、變更登記申
    請書各一份（起訴書僅載股東會議紀錄），前者內載「依得票數以己○○、乙○○、辛○○等三人較多依次當選董事，甲○○一人當選監察人」等語，次者內載
    「互選己○○為董事長」等文字，末者則記載「因改選董事、監察人等變更，謹
    依法檢具各項有關書件‧‧‧備文申請鑒核賜准變更登記」各語，並分別盜用「
    己○○」或「乙○○」之印章於其上，而完成上開各該私文書之偽造，並利用不
    知情之壬○○於同年四月二十四日持向臺北市政府建設局申請辦理健勝公司董事
    長之變更登記而行使，明知為不實之事項，使該管公務員於同月二十五日准予變
    更登記，登載於職務上所掌之公文書，均足以生損害於己○○、乙○○、辛○○
    、甲○○及健勝公司之其餘股東，與台北市政府建設局對公司登記事項管理之正
    確性。
二、案經甲○○訴由臺灣臺北地方法院檢察署檢察官偵查起訴。
    理  由
甲、有罪部分：
壹、訊據被告丁○○雖然坦承有將健勝公司向合作金庫貸得之一千二百萬元中，挪用
    其中八百萬元供己票據兌付所用等情不諱，以及供認健勝公司並未在八十六年四
    月二十一日上午十時召開臨時股東會及董事會，然其仍委由會計師壬○○蓋用乙○○、己○○二人之印文於其上而製作完成前開臨時股東會及董事會之議事錄，
    以持之向臺北市政府建設局辦理董事長之變更登記各節無訛，惟辯稱伊僅是將健
    勝公司所取得之貸款借予翔元公司周轉而已，且曾告訴部分健勝公司之股東，並
    無侵占之犯意，另就委託壬○○會計師辦理變更健勝公司董事長為己○○之事情
    ，事前亦曾告知各股東並取得其等之同意云云。
貳、本院查：
一、有關業務侵占部分：
（一）右揭關於被告丁○○挪用健勝公司財產之事實，已據告訴人甲○○迭於偵、審
      中指訴綦詳，即被告丁○○亦不否認其於八十五年七月二十六日，即在台北市
      ○○路○段四二七號四樓翔元公司內，當場決定將健勝公司貸款所得之前述八
      百萬元，作為日後翔元公司需款使用時撥付款項之資金來源，且其後並果將所
      得款項分別存入自己支存帳戶內兌付票款或翔元公司之支存帳戶內等節屬實（
      見本院八十九年二月二十九日、同年三月二十八日訊問筆錄）。又經本院函詢
      合作金庫上述健勝公司貸款細節後，亦據該行庫答覆有關健勝公司「八十五年
      七月二十六日貸款新台幣一千二百萬元乙案，係該公司於該日辦理轉期手續，
      延續該公司前八十四年五月一日於本支庫之貸款新台幣一千二百萬元」等情，
      此有該行庫八十九年三月二十三日（八九）合金東北字第一二八五號函及所附
      資料（翔元公司帳號0000000000000號之支存帳戶之分戶交易明
      細帳、傳票、取款憑條等在卷足考）及借據、連帶保證書等影本在卷足考，足
      見被告丁○○確有挪用健勝公司前開貸款八百萬元以供自行使用之事實，應無
      疑問。
（二）至於被告丁○○挪移健勝公司上開金錢他用，係屬侵占或為單純借貸之用？揆
      諸卷附健勝公司於八十六年十月二十三日事後在臺北市○○○路○段六十五號
      六樓之一召開股東會之會議記錄內，被告丁○○亦已供承「因翔元建設工地需
      款，本人未徵求各股東同意，向合作金庫貸款新台幣壹仟貳佰萬元正‧‧‧『
      新台幣捌佰萬正元挪用至翔元建設公司』‧‧‧」等情明白（上開會議記錄內
      容見八十七年度偵字第一六○八七號偵查卷宗第十九頁），乃被告丁○○亦於
      本院訊問時自承：「（八百萬元）‧‧‧是我當翔元副總時以個人名義要調錢
      」各語（見本院八十九年二月一日訊問筆錄），顯見被告丁○○所辯前開款項
      係其代表健勝公司借予翔元公司云云，已堪質疑；何況證人即健勝公司股東戊○○、丙○○○、鄭宏茂、乙○○及告訴人甲○○等人亦於本院訊問時到庭一
      致證稱被告丁○○從未告知健勝公司擬撥借款項予翔元公司之事情（見本院八
      十八年十二月二十三日、八十九年一月二十日訊問筆錄），甚至同案被告己○○（為被告丁○○之子）亦屢次堅稱從不知情健勝公司有何撥放借款予翔元公
      司之情事，足見被告丁○○挪用上開款項之舉止從未徵得健勝公司其餘股東之
      同意，要無可疑，尤徵其所辯上開款項撥用之情節係屬借款一節，應屬虛構。
      甚至考之證人即翔元公司負責人侯宗仁（即翔元公司董事長）於本院審理時亦
      已證實「（問：健勝有無借錢予翔元？）翔元有無自健勝拿錢我不知道。錢是
      丁○○借翔元‧‧‧丁○○向外借錢的金主是誰我不知道」、「（問：健勝與
      翔元二家公司有無借貸關係？）沒有」、「（問：借款中有健勝的錢你知否？
      ）丁○○未提到」等語（見本院八十九年二月二十九日、同年三月二十八日訊
      問筆錄），以及參酌卷附被告丁○○自行提出之翔元公司於取得前開八百萬元
      後所開立之支票影本二十紙，其受款人處多僅書明或蓋用「丁○○」之文字或
      印文，並未記載任何有關「健勝公司」之字樣，可見本件縱有被告丁○○交付
      健勝公司貸款所得之部分款項予翔元公司，然此不過係被告丁○○在侵占上開
      翔元公司之款項得手並據為己有後，始將所得部分款項借予翔元公司，至為明
      顯。因此被告丁○○顯以個人名義，將前開款項借予翔元公司，並非代表健勝
      公司將款項借予翔元公司，而其原因，係基於為自己不法所有之主觀意圖，至
      為灼然，故其所辯係代健勝公司將貸款運用借予翔元公司云云，因與上開事證
      不符，即屬飾卸。此外，參考侵占罪係屬即成犯，行為人於侵占犯行完畢即為
      既遂，至於事後如何處分贓物，即與侵占犯行之成立無涉（最高法院二十二年
      上字第四七六二號判例參考），本件被告丁○○既於八十五年七月二十六日即
      將持有中之健勝公司自合作金庫申貸所得之八百萬元變易為己所有，其時自已
      成立侵占犯行，至於其於事後如何使用前開款項，當與其此部份犯行之成立不
      生影響，合併說明。
（三）此外，有關被告丁○○於前開侵占犯行成立當時，係擔任健勝公司之董事長兼
      總經理一職，有保管健勝公司金錢之責，且健勝公司別無其他職員，所有事務
      均由被告丁○○一人負責各情，除經被告丁○○自白無誤外，並經告訴人甲○○及證人乙○○、庚○○、戊○○、丙○○○等人證述清楚，且此並有台北市
      政府建設局於八十八年十二月九日以該局北市建商二字第八八三六三二七九號
      函檢送健勝公司之登記卷宗在卷足考（已經本院影印重要事證附卷）。
（四）綜上，被告丁○○所為業務侵占之情節，已經明確，此部份犯行可以認定。
二、有關偽造文書等部分：
（一）有關被告丁○○未經被告己○○、告訴人甲○○及證人乙○○、辛○○、戊○○、丙○○○、庚○○等人之同意，即自行委由不知情之會計師壬○○盜用被
      告己○○、證人乙○○之印文並製作完成前述臨時股東會、董事會之議事錄暨
      變更登記申請書，並由壬○○持向臺北市政府建設局申請辦理健勝公司董事長
      之變更登記而行使，並果經台北市政府建設局該管公務員據之登載於職務上所
      掌之公文書上一節，已經告訴人甲○○迭次指訴在卷，復經證人壬○○於本院
      訊問時證述明白（參本院八十九年一月二十日訊問筆錄），即其餘健勝公司之
      股東如被告己○○、證人戊○○、丙○○○、乙○○、庚○○等人亦一致證實
      事前從未接獲健勝公司八十六年四月二十一日之股東會開會通知，事後亦未收
      到該次股東會或董事會之會議記錄，且對於健勝公司之董事長人選業由被告丁○○變更為被告己○○乙事亦無所悉，以及被告己○○、證人乙○○等人也從
      未同意或授權被告丁○○使用其等所有之印章蓋用印文於前述臨時股東會及董
      事會之會議紀錄或變更登記申請書上等情（見本院八十九年一月二十日、八十
      九年三月二十八日訊問筆錄），顯見被告丁○○辯稱所謂變更健勝公司負責人
      乙事曾經通知各該股東云云，無非事後捏造之語，要難相信。審酌健勝公司於
      八十六年四月二十一既無召開上開二會議，則被告利用不知情之會計師壬○○
      使用前開被告己○○、證人乙○○二人之印章蓋用印文以製作上開二份議事錄
      及變更登記申請書，持向台北市政府建設局行使，使不知情之該管公務員准予
      將前開不實之事項辦理健勝公司之變更登記，自足以生損害於健勝公司之股東
      即己○○與證人乙○○、戊○○、丙○○○、乙○○、庚○○等人及台北市政
      府建設局對公司登記事項管理之正確性，當可認定。
（二）此外，被告丁○○此部分犯行復有上開偽造之健勝公司臨時股東會決議錄、董
      事會決議錄、變更登記申請書、臺北市政府建設局自行收納款項統一收據、臺
      北市政府建設局建一字第八六二八七四八０號函（內為該局函覆准許健勝公司
      變更登記之通知）、健勝公司變更登記事項卡、經濟部於八十六年四月二十六
      日發給之健勝公司之執照（其上董事長已更改為被告己○○）、臺北市政府建
      設局於同年五月二十四日發給之營利事業登記證（其上董事長已更改為被告己○○）等影本各乙紙在卷可稽，並經本院調閱健勝公司前開登記案卷查證無誤
      （相關部分，已影印附卷）。
（三）又被告丁○○此部份行為，既係利用不知情之會計師壬○○為之，自屬間接正
      犯，合併說明。
（四）綜上，被告丁○○此部份情節亦臻明確，犯行亦可認定。
參、核被告丁○○所為，係犯刑法第三百三十六條第二項之業務侵占罪、第二百十六
    條、第二百十條之行使偽造私文書罪、第二百十四條使公務員登載不實罪。又其
    利用不知情之會計師壬○○從事前述行使偽造私文書及使公務員登載不實等舉止
    ，為間接正犯。又被告丁○○盜用被告己○○、證人乙○○二人之印章之行為均
    為偽造前開各該私文書之部分行為，皆不另論罪（惟被告丁○○所為盜用印文之
    部分，未據公訴人於起訴書內詳為敘明，然既屬本件被告丁○○偽造私文書行為
    之部分犯行，爰予補充）。再其於偽造私文書後復持之行使，則其偽造之低度行
    為，亦為高度之行使行為所吸收，應論以行使偽造私文書罪，依偽造私文書之規
    定處斷，又其同時利用不知情之會計師偽造目的、性質相近之臨時股東會議事錄
    、董事會議事錄及變更登記申請書，應為一行為之數舉動，係實質一罪，不另再
    論（起訴書漏植被告丁○○亦有偽造之董事會議事錄及變更登記申請書，惟上開
    部分既予起訴部分有實質上之一罪關係，本院自得併予審酌）。又被告丁○○所
    犯使公務員登載不實及行使偽造私文書二罪間，有方法與結果之牽連關係，為牽
    連犯，應從一重依行使偽造私文書罪處斷。又其所犯業務侵占罪與行使偽造私文
    書罪間，犯意各別，罪名有異，應予分論併罰。爰審酌被告丁○○之生活狀況、
    品行、智識程度、犯罪後雖有辯解，然對於主要犯行尚能坦白承認，並試圖與告
    訴人甲○○和解，犯後態度尚可等及其他一切情狀，量處如主文所示之刑，並定
    其應執行之刑。至被告丁○○偽造之前揭股東會議事錄、董事會議事錄及變更登
    記申請書，雖係供其犯罪所用之物，然既非違禁物，又已訂入臺北市政府建設局
    第一科所製原第三三六九五０號健勝公司案卷中，屬公文書之一部分，已非被告
    丁○○所有，爰不另為沒收之諭知，附此指明。
乙、無罪部分：
一、公訴意旨另以：被告己○○與被告丁○○間，就前揭行使偽造私文書、使公務員
    登載不實及業務侵占各罪間，有犯意聯絡及行為分擔，為共同正犯，因認被告己○○亦涉有上開各罪罪嫌云云。
二、查本件公訴人認為被告己○○涉有前開罪嫌，無非係以告訴人甲○○之指訴及健
    勝公司向合作金庫借款收據及連帶保證書、健勝公司於八十六年十月二十三日股
    東會會議記錄、本院八十六年度促字第二五二一號支付命令、健勝公司變更登記
    事項卡影本等為其論據。惟訊據被告己○○則堅決否認有上開犯行，辯稱：對於
    變更負責人之事，並未收到會議通知或記錄，亦未同意蓋用印章，係事後才受被
    告丁○○告知；而對於健勝公司向合作金庫借錢之事則毫無所悉，伊僅係健勝公
    司股東，並未參與公司經營等語。
三、按犯罪事實應依證據認定之，無證據不得推定其犯罪事實。又不能證明被告犯罪
    者，應諭知無罪之判決。刑事訴訟法第一百五十四條、第三百零一條第一項分別
    定有明文。又認定不利於被告之事實，須依積極證據，苟積極證據不足為不利於
    被告事實之認定時，即應為有利於被告之認定，更不必有何有利之證據，最高法
    院三十年上字第八一六號著有判例可資參照。
四、本院查：
（一）被告丁○○已經自承其所為挪用健勝公司上開八百萬元暨處理變更健勝公司董
      事長各該情節，事前均未告知被告己○○、亦不曾得其同意或與之共謀，而有
      關健勝公司臨時股東會議事錄、董事會議事錄暨變更申請書上之「己○○」印
      文，係伊未得被告己○○之准許自行蓋用等情明確（見本院八十八年十二月二
      十三日、八十九年三月二十八日訊問筆錄），核與被告己○○所述情節相符，
      足見被告己○○所為否認及抗辯之詞，已非全無足取。
（二）其次，考諸證人即會計師壬○○已經證稱：關於製作不實之股東會、董事會會
      議記錄及變更登記申請書，概係由被告丁○○委託辦理等語（見本院八十九年
      一月二十日訊問筆錄），是知此部份不法行徑，應僅被告丁○○一人為之，要
      與被告己○○無涉。因此被告己○○確未參與被告丁○○此部份犯行，應可認
      定。
（三）另參酌卷附臺北市政府建設局檢送之前述健勝公司案卷所載資料（如前述臨時
      股東會議事錄、董事會議事錄及變更申請書、變更事項登記卡等），被告己○○係遲至八十六年四月間方才接任健勝公司之董事長一職，而在此之前，健勝
      公司係由被告丁○○擔任董事長兼總經理之職務，茲被告丁○○實施上開侵占
      、挪用健勝公司向合作金庫申貸所得之八百萬元款項之時間係在八十五年七月
      二十六日已如前述，則被告己○○當時既非健勝公司之負責人，當未持有、亦
      無管理上開金錢之權利，應甚清楚，則其有無干涉、介入上開金錢之用途已值
      懷疑；更何況證人侯宗仁亦於本院訊問時結證指明「錢是丁○○借翔元，以何
      名義我不知、翔元因缺乏資金，曾開股東會要股東去外面借錢‧‧‧」、「上
      開金額丁○○約八十四、八十五年撥款給翔元‧‧‧我公司支票開給丁○○‧
      ‧‧」、「（問：你與被告丁○○、己○○二人有接觸？）丁○○我與他接觸
      ，己○○偶見（只有來找他父親時見到），未有資金融通關係」（見本院八十
      九年二月二十九日、同年三月二十八日訊問筆錄）等語，更知主導上開侵占情
      節者，無非被告丁○○一人而已，即被告己○○應未參與此部份犯行，至為明
      顯。甚至本院亦查無明確事證可以證明前開健勝公司貸得之款項有何流入被告
      己○○之手中之事情，似此尤難認定被告己○○有何公訴人所指之侵占犯行。
      因此被告己○○所辯未與被告丁○○共同犯罪等語，即非飾卸。
五、依上所述，公訴人所舉之證據尚不足證明被告己○○犯罪。此外，本院復查無其
    他積極證據證明被告己○○確有公訴人所指犯行，既不能證明被告己○○犯罪，
    揆諸首揭說明，依法應諭知無罪之判決。
據上論斷，應依刑事訴訟法第二百九十九條第一項前段、第三百零一條第一項、刑法
第三百三十六條第二項、第二百十六條、第二百十條、第二百十四條、第五十五條、
第五十一條第五款，罰金罰鍰提高標準條例第一條前段，判決如主文。
本案經檢察官邱舜韶到庭執行職務
中      華      民      國      八十九      年    四    月    十一      日
                                      臺灣臺北地方法院刑事第九庭
                                          法  官  蕭胤瑮
右正本證明與原本無異
如不服本判決應於送達後十日內向本院提出上訴狀
                                          書記官  王黎輝
中      華      民      國      八十九      年    四    月    十八      日
附錄本案論罪科刑法條全文
刑法第三百三十六條
對於公務上或因公益所持有之物，犯前條第一項之罪者，處一年以上七年以下有期徒
刑，得併科五千元以下罰金。
對於業務上所持有之物，犯前條第一項之罪者，處六月以上五年以下有期徒刑，得併
科三千元以下罰金。
前二項之未遂犯罰之。
刑法第二百十六條
行使第二百十條至第二百十五條之文書者，依偽造、變造文書或登載不實事項或使登
載不實事項之規定處斷。
刑法第二百十條
偽造、變造私文書，足以生損害於公眾或他人者，處五年以下有期徒刑。
刑法第二百十七條
偽造印章、印文或署押，足以生損害於公眾或他人者，處三年以下有期徒刑。
盜用印章、印文或署押，足以生損害於公眾或他人者，亦同。
刑法第二百十四條
明知為不實之事項，而使公務員登載於職務上所掌之公文書，足以生損害於公眾或他
人者，處三年以下有期徒刑、拘役或五百元以下罰金。


司法院資訊處製作；財團法人民間司法改革基金會備份。
